【裁判字號】    96,訴,1582
【裁判日期】    970123
【裁判案由】    塗銷抵押權登記
【裁判全文】
臺灣臺南地方法院民事判決              96年度訴字第1582號
原      告  臺南縣善化鎮農會
法定代理人  丙○○
訴訟代理人  莊美貴律師
被     告   甲○○
訴訟代理人  林瑞成律師
被      告  丁○○
兼  上一人
訴訟代理人  乙○○
上列當事人間請求塗銷抵押權登記事件，經本院於民國97年1月9
日言詞辯論終結，判決如下：
    主    文
確認被告丁○○與被告乙○○間就坐落臺南縣善化鎮○○段一一
九九地號土地，於民國九十六年四月十日登記，擔保債權總金額
本金最高限額新臺幣壹佰萬元之抵押權及其所擔保之債權不存在
。
被告丁○○應將前項抵押權設定登記予以塗銷。
原告其餘之訴駁回。
訴訟費用新臺幣貳萬捌仟柒佰貳拾元，其中新臺幣壹萬零貳佰伍
拾柒元由被告乙○○與被告丁○○負擔，新臺幣壹萬捌仟肆佰陸
拾參元由原告負擔。
    事實及理由
一、原告起訴主張：
（一）被告乙○○自民國82年起，陸續向原告借貸多筆款項，起
      初被告乙○○均有定期繳納貸款之利息，惟自84年間開始
      繳息不正常，至85年4月10日起即未再繳納任何利息，雖
      屢經原告催討，惟被告乙○○皆置之不理。嗣後原告陸續
      向鈞院聲請核發支付命令，並就被告乙○○所提供擔保借
      款之不動產予以強制執行，經執行所有被告乙○○所提供
      做為擔保之不動產後，仍有本金新臺幣（下同）19,459,1
      73元及應計之利息債務未受清償。
（二）嗣於96年間，原告發現被告乙○○名下另有一筆不動產即
      坐落臺南縣善化鎮○○段1199地號土地（即重劃前之善文
      段1148、1149、1150、1150-1、1150-2地號土地，下稱系
      爭土地），原告遂依法聲請鈞院強制執行拍賣系爭土地，
      並由鈞院96年度執字第35452號執行中，惟原告始發現系
      爭土地已分別於84年6月9日、84年8月26日設定權利價值
      本金最高限額120萬元、60萬元之抵押權予被告甲○○；
      另於96年4月10日設定權利價值本金最高限額100萬元之抵
      押權予被告丁○○。被告甲○○、丁○○於得知原告就被
      告乙○○上開土地聲請強制執行後，並已分別具狀聲明參
      與分配，並提出抵押權設定契約書及本票為據，鈞院執行
      處分別於96年8月31日、96年10月1日發函命原告應證明系
      爭土地賣得之價金有賸餘可能或指定超過上開優先債權及
      執行費用之拍賣最低價額，並聲明如未拍定願負擔費用而
      聲請拍賣，逾期未聲請者，將撤銷查封，將系爭土地返還
      債務人即被告乙○○。
（三）被告甲○○所提出之債權證明，係被告乙○○分別於84年
      6月10日所簽發，於85年6月10日到期，面額100萬元之本
      票，及84年8月26日簽發，於85年8月26日到期，面額50萬
      元之本票2紙；另被告丁○○所提出之債權證明，則係被
      告乙○○於96年4月9日簽發，於98年4月10日到期，面額1
      00萬元之本票1紙。是被告甲○○與乙○○間、被告丁○○與乙○○間，就該3紙本票均係直接前後手之關係，雖
      不知其3人間究竟有何關係，惟依票據法第13條之規定，
      票據債務人乙○○原得對其直接後手甲○○及丁○○為原
      因抗辯。而原告係發票人乙○○之債權人，且因被告甲○○及丁○○2人聲明參與分配而受有不利益，被告乙○○
      復怠於行使對被告甲○○、丁○○2人主張原因抗辯之權
      利，原告依民法第242條之規定，自得代位行使債務人乙○○對抵押權人甲○○、丁○○2人之票據原因抗辯。
（四）被告乙○○與被告丁○○間之債權及抵押權部分：
（１）按當事人主張有利於己之事實者，就其事實有舉證之責，
      民事訴訟法第277條前段定有明文。被告乙○○、丁○○
      2人未能舉出明確證據證明其間確有債權存在，僅空言有
      債權存在，實無可採信。蓋被告乙○○開庭時陳述：「有
      向被告丁○○借新臺幣100萬元，96年5月12日我兒子要結
      婚，所以我就陸陸續續向被告丁○○借100萬元，96年2月
      借30萬元，96年3月借20萬元，96年4月借30萬元，96年5
      月借20萬元，被告丁○○都是一次拿現金給我，被告丁○○是在大陸做生意，我不曉得他做何生意」等語。然20萬
      元、30萬元均非小數目，且以現今金融資訊如此發達，匯
      款、轉帳均至為便利，豈有每次都是以現金交付之理？又
      被告丁○○身邊常攜帶現金20萬元、30萬元？實亦與一般
      生活經驗有違。又依被告乙○○所述與被告丁○○熟識，
      且被告丁○○在大陸做生意，然竟對於被告丁○○在大陸
      做何生意卻未能明確陳述。甚且，被告乙○○於開庭時對
      於何時交付款項、交付之數額，均未能明確陳述，尚需由
      審判長提示，由此更足明證被告所述，根本不足採信。再
      依被告所述最後一次借款時間是在96年5月間，然何以會
      在96年4月9日即簽發面額100萬元之本票，又設定本金最
      高限額100萬之抵押權？由此更足明證被告所述，無足採
      信，被告乙○○與被告丁○○間確無債權存在，至為明確
      ，本件抵押權設定及100萬元之本票確屬被告通謀虛偽之
      意思表示。
（２）另被告乙○○就系爭土地之應有部分僅為63170分之7230
      ，以該土地面積631.70平方公尺，每平方公尺公告現值35
      ,346 元計算結果，被告乙○○就系爭土地應有部分之公
      告現值核算僅為2,555,515.8元，況之前被告乙○○已設
      定2個抵押權予被告甲○○，擔保本金債權額即已高達180
      萬元，此金額尚未計算遲延利息及違約金，亦即對於甲○○之擔保金額即已超過被告乙○○應有部分之公告現值，
      而100萬元又非小數，被告丁○○焉有願取得設定為第三
      順位抵押權人之權利，而貸100萬元予乙○○之理？乃被
      告丁○○反於常態，就已無殘值之系爭土地設定第三順位
      抵押權，而貸予被告乙○○100萬元，且本票到期日又屬
      尚未到期之98年4月10日，顯見被告丁○○及乙○○間，
      就該抵押權之設定及該面額100萬元之本票均屬通謀虛偽
      意思表示之行為，其二人間就上開面額100萬元之本票並
      無債權存在。
（五）被告乙○○與被告甲○○間之債權及抵押權部分：
（１）被告乙○○雖就系爭土地設定最高限額抵押權予被告甲○○，並開立上揭2紙本票供甲○○為債權證明，惟其2人間
      就該2紙本票係屬通謀虛偽意思表示，並無實際之債權存
      在。否則以150萬元之數，焉有到期日後逾10年之期間，
      均未曾見債權人甲○○對債務人乙○○採取求償行動，直
      至原告聲請強制執行後，始以該2紙本票聲明參與分配之
      理？是被告甲○○實行債權之舉動，反於社會之常態，苟
      其主張有該本票債權存在，自應就此變態事實即其本票債
      權之原因及其存在之事實負舉證責任。
（２）被告甲○○嗣後雖於本件訴訟提出鈞院88年度執字第4451
      號債權憑證，然該債權憑證是依鈞院87年度票字第2163號
      本票裁定強制執行之結果，而本票准許強制執行裁定無確
      定判決同一之效力，因之就實體上權利是否確實存在並無
      確定力，故被告甲○○所提出之債權憑證根本不足證明被
      告甲○○對被告乙○○有債權存在。
（３）另由被告甲○○96年12月5日民事答辯狀所述可知，被告
      乙○○於84年6月向王勝武借款100萬元，同年8月再向王
      勝武借用50萬元，「王勝武均借用胞妹即被告甲○○之名
      義辦理抵押權設定登記」等內容，亦可確認被告甲○○與
      被告乙○○間並無債權關係存在，且依一般經驗，債權人
      亦無借用他人名義為抵押權設定之必要，故被告甲○○與
      被告乙○○間並無系爭抵押權所擔保之債權存在，即系爭
      抵押權係屬被告甲○○與乙○○通謀虛偽意思表示所設定
      。
（４）至被告甲○○提出訴外人陳清允存摺影本，以證明王勝武
      曾自其配偶陳清允帳戶中提領上開款項借予被告乙○○等
      情，原告否認其真正，且該存摺亦無法證明有抵押權所擔
      保之債權存在。況依被告甲○○所述該存摺是證明王勝武
      借款予乙○○，故暫不論訴外人王勝武與被告乙○○間是
      否確有債權關係存在，然確可明證被告甲○○與乙○○間
      確無債權關係存在，故被告甲○○與被告乙○○間並無系
      爭抵押權所擔保之債權存在。
（５）被告甲○○主張是訴外人王勝武借用被告甲○○名義為抵
      押權登記乙情，原告否認之，被告甲○○亦不得行使上開
      抵押權。蓋不動產物權，依法律行為而取得、設定、喪失
      、及變更者，非經登記不生效力，民法第758條定有明文
      。故本件依法登記之抵押權人係被告甲○○，其所擔保亦
      應僅限於被告甲○○之債權，故不論訴外人王勝武與被告
      乙○○間是否確有債權關係存在，依民法第758條之規定
      ，均非抵押權人甲○○所設定登記之抵押權效力所擔保之
      範圍，故被告甲○○當然不得行使上開抵押權。
（６）又被告甲○○所提出之債權憑證之請求權，應已因罹於時
      效而消滅。蓋票據上之權利，對匯票承兌人及本票發票人
      ，自到期日起算；見票即付之本票，自發票日起算，3年
      間不行使，因時效而消滅，票據法第22條第1項定有明文
      。又經確定判決或其他與確定判決有同一效力之執行名義
      所確定之請求權，其原有消滅時效期間不滿5年者，因中
      斷而重行起算之時效期間為5年，民法第137條第3項亦定
      有明文。本件被告甲○○所執本票2紙，到期日分別為85
      年6月10日、85年8月26日，依上揭規定，其本票之時效雖
      因聲請本票裁定、強制執行而中斷，然因執行無法受償而
      發給債權憑證，其強制執行程序即告終結，依上揭規定，
      其請求權時效期間，即重新起算，故其請求權時效應自89
      年7月11日債權憑證核發後重新起算5年，至94年7月10日
      ，即已屆滿5年，故被告甲○○所提出之債權憑證其請求
      權已罹於時效而消滅，該抵押權之除斥期間亦於票據時效
      完成後5年消滅，被告乙○○依法即得拒絕給付，被告乙○○原得為上揭票據時效及抵押權時效消滅之抗辯，竟怠
      於行使權利，原告為保全債權，自得依民法第242條規定
      代位行使其權利。
（六）本件被告等就系爭土地為抵押權設定之時間，正值被告乙○○支付不出巨額貸款利息之際，故被告乙○○根本已無
      償債之能力，準此，被告甲○○、丁○○焉有可能於此時
      再借款予被告乙○○，足見被告間並無債權債務關係存在
      ，渠等就系爭土地所為抵押權設定登記，顯係為逃避原告
      之追償，乃通謀而為虛偽設定抵押權之意思表示，依民法
      第87條第1項前段規定，應屬無效。
（七）綜上所述，被告乙○○與被告甲○○、丁○○間並無債權
      債務關係存在，渠等就系爭土地所為抵押權設定登記，顯
      係為逃避原告之追償，所為虛偽之設定，準此，被告乙○○原得請求確認該抵押債權及為擔保該債權所設定之抵押
      權不存在，並請求塗銷該抵押權設定登記。原告既為被告
      乙○○之債權人，被告乙○○積欠大筆債務迄今拒不清償
      ，又怠於行使上開權利，原告為保全債權，自得依民法第
      242條規定，代位請求確認被告乙○○與被告甲○○、丁○○間就系爭土地所設定之抵押權及所擔保之債權不存在
      ，並請求將系爭抵押權設定登記予以塗銷。
（八）並聲明：
（１）求為判決如主文第1、2項所示。
（２）確認被告乙○○與被告甲○○間就系爭土地，於84年6月9
      日登記，本金最高限額120萬元；於84年8月26日登記，本
      金最高限額60萬元之抵押權全部及其所擔保之債權不存在
      。
（３）被告甲○○應將前項抵押權設定登記予以塗銷。
二、被告乙○○、丁○○則以：
（一）被告乙○○和丁○○認識交情超過50年以上，被告乙○○
      在被告丁○○不順意之時，資助被告丁○○大陸之行，使
      被告丁○○能順利營商，雙方交情深厚，因被告乙○○養
      豬事業破產，已告貸無門。而後被告乙○○之子吳宗霖成
      年準備婚事，被告丁○○飲水思源，陸續提出100萬元，
      協助侄兒辦婚事，被告乙○○則提供系爭土地設定抵押權
      予被告丁○○，純屬友誼，在被告丁○○經濟許可範圍內
      ，並非通謀虛偽設定抵押權。
（二）被告乙○○於78年間因父親病逝接掌遺產，經營畜牧業（
      養豬），後來拓建養豬場，82年起向原告借貸，因經營不
      善（豬瘟、口蹄疫），告貸無門，僅存共有之系爭土地，
      欲再向原告貸款，因係共有地，原告未核貸，被告乙○○
      遂轉向被告甲○○借款，並以系爭土地設定抵押權予被告
      甲○○，84年6月9日、84年8月26日共借款150萬元，因繳
      息也不正常，被告甲○○曾聲請鈞院88年度執字第4451號
      強制執行件拍賣該土地，因共有地無人問津，而撤銷查封
      等語，資為抗辯。並聲明：原告之訴駁回。
三、被告甲○○則以：
（一）被告乙○○於84年6月間向訴外人即被告甲○○之胞兄王
      勝武借用100萬元，提供系爭土地設定本金最高限額120萬
      元抵押權，並於同年8月間向訴外人王勝武借用50萬元，
      亦提供系爭土地設定本金最高限額60萬元抵押權，王勝武
      均借用其胞妹即被告甲○○之名義辦理抵押權設定登記。
      上開借款之交付，王勝武係從其配偶陳清允設於臺南區中
      小企業銀行新市分行0000000000000000號帳戶領款交付乙○○，其中84年6月10日領出50萬元，同年月15日領出414
      ,650 元，同年8月26日領出20萬元，同年8月28日領出27
      萬元，均已交付與被告乙○○。
（二）因被告乙○○並未清償借款，被告甲○○已以鈞院88年度
      執字第4451號強制執行事件予以執行，惟因無人應買而視
      為撤回強制執行之聲請。
（三）借名登記契約實務上承認有效，上開借名的關係係存在於
      被告甲○○與訴外人王勝武之間，與原告無關。系爭票據
      之原因關係是借貸關係，且被告乙○○已承認確實有借貸
      關係存在，所以系爭抵押權與系爭借款債權確實存在等語
      ，資為抗辯。並聲明：原告之訴駁回。
四、按確認法律關係之訴，非原告有即受確認判決之法律上利益
    者，不得提起之，民事訴訟法第247條第1項定有明文；而所
    謂即受確認判決之法律上利益，係指因法律關係之存否不明
    確，致原告在私法上之地位有受侵害之危險，而此項危險得
    以對於被告之確認判決除去之者而言，故確認法律關係成立
    或不成立之訴，苟具備前開要件，即得謂有即受確認判決之
    法律上利益，縱其所求確認者為他人間之法律關係，亦非不
    得提起（最高法院27年上字第316號、42年台上字第1031號
    、52年台上字第1240號判例意旨參照）。本件原告主張被告
    乙○○以其所有系爭土地之應有部分設定予被告甲○○之本
    金最高限額分別為120萬元、60萬元之2筆抵押權及其所擔保
    之債權，與設定予被告丁○○之本金最高限額100萬元之抵
    押權及其所擔保之債權，均因屬通謀虛偽意思表示而不存在
    乙情，既為被告乙○○、甲○○及丁○○所爭執，而上開抵
    押權及其所擔保之債權存在與否，關係被告甲○○、丁○○
    得否於本院96年度執字第35452號強制執行事件中，優先受
    償上開債權，進而影響原告於該強制執行事件受償之數額，
    是原告私法上之地位即有受侵害之危險，且得以本件確認之
    判決除去，揆諸前揭說明，原告提起本件確認之訴有即受確
    認判決之法律上利益，先予敘明。
五、兩造不爭執之事項：
（一）被告乙○○自82年起陸續向原告借貸多筆款項，至85年4
      月10日起即未再繳納任何利息。嗣後原告陸續向本院聲請
      核發支付命令，並就被告乙○○提供擔保之不動產予以強
      制執行，經執行所有被告乙○○供擔保之不動產後，仍有
      本金19,459,173元及應計之利息債務未受清償。
（二）原告聲請本院民事執行處強制執行被告乙○○所有坐落臺
      南縣善化鎮○○段1199地號土地（重劃前：善文段1148、
      1149、1150、1150-1、1150-2）之應有部分，現正由本院
      96年度執字第35452號執行中。
（三）依土地登記謄本所載，被告乙○○所有系爭1199地號土地
      之應有部分分別於84年6月9日、84年8月26日設定權利價
      值本金最高限額120萬元、60萬元之抵押權予被告甲○○
      ；於96年4月10日設定權利價值本金最高限額100萬元之抵
      押權予被告丁○○。
（四）被告甲○○、丁○○於得知原告就被告乙○○所有系爭土
      地聲請強制執行後，分別具狀聲明參與分配。被告甲○○
      提出之債權證明，係被告乙○○於84年6月10日所簽發，
      於85年6月10日到期，面額100萬元之本票及84年8月26日
      簽發，於85年8月26日到期，面額50萬元之本票各1紙。被
      告丁○○提出之債權證明，則係被告乙○○於96年4月9日
      簽發，於98年4月10日到期，面額100萬元之本票1紙。
（五）被告甲○○曾於88年3月15日聲請本院以88年度執字第445
      1號強制執行事件拍賣被告乙○○所有坐落台南縣善化鎮
      ○○段1148、1149、1150地號土地（系爭1199地號重劃前
      地號）之應有部分，經3次拍賣及公告應買後，因無人應
      買而視為撤回執行。
六、得心證之理由：
    本件兩造爭執要點在於：被告乙○○與被告丁○○間，是否
    確有系爭本金最高限額100萬元之抵押權所擔保之債權存在
    ？或僅係通謀虛偽意思表示？訴外人王勝武是否借款150萬
    元予被告乙○○，並借用被告甲○○之名義，登記系爭本金
    最高限額120萬元及60萬元之抵押權？如是，被告甲○○可
    否行使該抵押權？上開設定予被告甲○○之抵押權所擔保之
    債權是否為借款債權？如是，該借款債權是否已罹於時效？
    經查：
（一）被告乙○○與被告丁○○間之抵押債權部分：
（１）按當事人主張有利於己之事實者，就其事實有舉證之責任
      ，民事訴訟法第277條前段定有明文。又確認法律關係不
      存在之訴，如被告主張其法律關係存在時，應由被告負舉
      證責任（最高法院42年台上字第170號判例參照）。本件
      原告起訴請求確認被告乙○○與被告丁○○就系爭土地應
      有部分所設定之本金最高限額100萬元之抵押權及其所擔
      保之債權均不存在，並請求被告丁○○塗銷該抵押權設定
      登記，為確認法律關係不存在之消極確認之訴，被告乙○○、丁○○雖抗辯之所以設定系爭本金最高限額100萬元
      之抵押權，係因被告乙○○之子結婚需用款項，遂由被告
      乙○○陸續向被告丁○○借款100萬元，為擔保上開債權
      並設定系爭本金最高限額100萬元之抵押權予被告丁○○
      ，然為原告所否認，揆諸上開說明，自應由被告乙○○、
      丁○○就系爭本金最高限額100萬元之抵押權及其所擔保
      之債權存在乙節，負舉證責任。惟查，被告乙○○、丁○○並未提出任何證據證明被告丁○○確有將上開100萬元
      借款交予被告乙○○，則其抗辯：被告丁○○確有將上開
      100萬元借款交予被告乙○○云云，自難採信。
（２）被告乙○○、丁○○雖辯稱：被告乙○○分別於96年2月
      、3月、4月、5月各向被告丁○○借款30萬元、20萬元、
      30萬元、20萬元，被告丁○○都是以家中現金支付云云。
      惟查，上開借款數額不小，衡諸現今社會常情，一般人如
      須動用此等金額之款項，通常會透過金融機構提領、轉帳
      或開立票據等方式支付，以減少現金往來之危險，今被告
      乙○○、丁○○既未舉證證明被告丁○○確有隨身存放如
      此高額現金之資力及必要，則其辯稱：上開款項被告丁○○每次均以現金交予被告乙○○云云，實與常情相違，不
      足採信。
（３）按表意人與相對人通謀而為虛偽意思表示者，其意思表示
      無效。債務人怠於行使其權利時，債權人因保全債權，得
      以自己之名義，行使其權利，民法第87條第1項前段、第2
      42條前段分別定有明文。查被告乙○○與被告丁○○間並
      無系爭本金最高限額100萬元之抵押權所擔保之債權存在
      ，已如前述，則被告乙○○與被告丁○○所訂立之上開借
      款契約及抵押權設定契約，顯係通謀虛偽意思表示，應屬
      無效。上開抵押權設定契約既屬無效，被告乙○○自得請
      求被告丁○○塗銷該抵押權設定登記，今被告乙○○怠於
      請求被告丁○○塗銷，原告為被告乙○○之債權人，依上
      開規定，原告為保全其債權，自得代位被告乙○○請求被
      告丁○○塗銷該抵押權登記。
（二）被告乙○○與被告甲○○間之抵押債權部分：
（１）被告甲○○主張被告乙○○於84年6月及8月間分別向訴外
      人即被告甲○○之胞兄王勝武借用100萬元及50萬元，並
      分別以系爭土地之應有部分設定本金最高限額120萬元及
      60萬元之抵押權擔保上開債權，並由訴外人王勝武借用被
      告甲○○之名義登記為上開抵押權之抵押權人及債權人等
      情，業據被告甲○○提出訴外人王勝武之配偶陳清允設於
      臺南區中小企業銀行新市分行帳號0000000000000000號帳
      戶之存摺資料為證，從上開存摺可知，上開帳戶確於84年
      6月10日、15日分別有提領50萬元與414,650元現金之記錄
      ，同年8月26日、28日復分別有提領20萬元與27萬元現金
      之記錄，核與被告甲○○主張由訴外人王勝武貸與被告乙○○之金額大致相符，且上開存摺於該4次之提款記錄均
      有「啟宏」之備註記載，參以被告乙○○確於84年6月10
      日、同年8月26日簽發面額分別為100萬元、50萬元之本票
      交予被告甲○○，足見被告甲○○主張被告乙○○於84年
      6月及8月間分別向訴外人王勝武借用100萬元及50萬元，
      應非虛構。再者，被告甲○○曾於88年3月15日聲請本院
      以88年度執字第4451號強制執行被告乙○○所有系爭1199
      地號土地重劃前善文段1148、1149、1150地號土地之應有
      部分，經3次拍賣及公告應買後，因無人應買而視為撤回
      執行，業經本院依職權調閱本院88年度執字第4451號強制
      執行卷查明屬實，並非如原告所言，被告甲○○於到期日
      後逾10年之期間，均未對被告乙○○採取求償行動。又一
      般虛偽設定抵押權者，其目的無非為日後不動產所有權人
      之其他債權人聲請強制執行該不動產時，虛偽設定之抵押
      權人得以該虛偽設定之抵押權參與分配，以確保不動產所
      有權人能取回分配款，甚至因有該虛偽設定之抵押權，致
      其他債權人因拍賣無實益而無法拍賣該不動產。是倘如原
      告所言，訴外人王勝武（或被告甲○○）並未將上開款項
      貸與被告乙○○，僅係通謀虛偽設定上開抵押權，衡情被
      告甲○○（或訴外人王勝武）應無主動聲請拍賣上開善文
      段1148、1149、1150地號土地，並經3次拍賣及公告應買
      之理。原告主張被告乙○○與被告甲○○（或訴外人王勝
      武）所訂立之借款契約及抵押權設定契約係通謀虛偽意思
      表示云云，應不足採。
（２）按借名登記契約，係指當事人約定，一方（借名者）經他
      方（出名者）同意，就屬於一方現在或將來之財產，以他
      方之名義，登記為所有人或其他權利人。現行法並無明文
      禁止借名登記契約，依私法自治原則，當事人訂立此種契
      約，並無不法，應屬有效。查訴外人王勝武於84年6月及8
      月間確分別借100萬元及50萬元予被告乙○○，已如前述
      ，且被告甲○○持系爭面額100萬元、50萬元之本票向本
      院聲請本票裁定准許強制執行時，係由王勝武擔任被告甲○○之代理人，有本院87年度票字第2163號裁定可稽，而
      王勝武與被告甲○○又係兄妹關係，應有深厚之信賴關係
      ，是被告甲○○辯稱係訴外人王勝武借用其名義登記為系
      爭本金最高限額120萬元、60萬元抵押權之抵押權人及債
      權人，應可採信，且該借名登記契約，依上開說明，應屬
      有效。被告甲○○既已依法登記為系爭本金最高限額120
      萬元、60萬元抵押權之抵押權人及債權人，訴外人王勝武
      與被告乙○○間又確有上開100萬元、50萬元之借貸關係
      存在，被告甲○○自得本於其與王勝武間有效之借名登記
      契約，實施該抵押權。原告主張被告甲○○對被告乙○○
      並無債權存在，自不得行使上開抵押權云云，不足採信。
（３）按請求權，因15年間不行使而消滅；但法律所定期間較短
      者，依其規定，民法第125條定有明文。至票據權利與其
      基礎之原因關係各自獨立，票據權利與其原因債權之時效
      期間亦應分別認定，否則債權人為證明或擔保其債權而要
      求債務人簽發票據作為擔保者，反將因簽發票據導致時效
      期間縮短之不利益。查被告乙○○簽發交予被告甲○○之
      系爭面額100萬元、50萬元之本票，其原因關係是借貸契
      約，業如前述，是系爭本金最高限額120萬元、60萬元抵
      押權所擔保者，實為被告甲○○（或訴外人王勝武）對被
      告乙○○之借款債權，依上開說明，該借款債權之時效期
      間為15年。上開借款債權自84年6月、8月起算，迄今尚未
      滿15年，原告主張系爭本金最高限額120萬元、60萬元抵
      押權所擔保之債權請求權已罹於時效，原告得代位被告乙○○行使消滅時效抗辯云云，自屬無據。
七、綜上所述，被告乙○○與被告丁○○間既無借款債權之存在
    ，渠等係通謀虛偽意思表示設定系爭本金最高限額額100萬
    元之抵押權，則原告請求確認被告丁○○與被告乙○○就被
    告乙○○所有系爭土地應有部分，於96年4月10日設定登記
    ，本金最高限額100萬元之抵押權及其所擔保之債權不存在
    ，並代位被告乙○○請求被告丁○○應將該抵押權設定登記
    予以塗銷，為有理由，應予准許。至訴外人王勝武則確於84
    年6月、8月分別借款100萬元、50萬元予被告乙○○，被告
    甲○○自得本於其與王勝武間有效之借名登記契約，實施系
    爭本金最高限額120萬元、60萬元之抵押權，原告請求確認
    系爭本金最高限額120萬元、60萬元之抵押權及其所擔保之
    債權不存在，並代位被告乙○○請求被告甲○○塗銷該抵押
    權設定登記，為無理由，應予駁回。又本件訴訟費用28,720
    元（第1審裁判費），應由被告乙○○、丁○○負擔10,257
    元，原告負擔18,463元，爰確定如主文第4項所示。
八、訴訟費用負擔之依據：民事訴訟法第79條、第85條第1項前
    段、第87條第1項。
中    華    民    國    97    年     1    月    23    日
                  民事第二庭    法  官  蘇正賢
以上正本係照原本作成
如對本判決上訴，須於判決送達後20日內向本院提出上訴狀
中    華    民    國    97    年     1    月    23    日
                                書記官  陳美萍


司法院資訊處製作；財團法人民間司法改革基金會備份。
